臺灣臺中地方法院民事判決　九十二年度訴字第一二○一號
　　原　　　告　竟賀綠化工程實業有限公司
　　法定代理人　乙○○
　　訴訟代理人　甲○○
　　　　　　　　丙○○
　　被　　　告　丁○○
　　　　　　　　　　　　　揚
右當事人間請求清償借款事件，本院於民國九十三年八月三日言詞辯論終結，判決如
左：
    主      文
被告應給付原告新台幣伍拾壹萬零伍佰元，及自民國九十二年一月十八日起至清償日
止，按週年利率百分之五計算之利息。
原告其餘之訴駁回。
訴訟費用由被告負擔百分之六十四，餘由原告負擔。
本判決原告勝訴部分，於原告以新臺幣壹拾柒萬元為被告供擔保後，得假執行。
原告其餘假執行之聲請駁回。
    事實及理由
一、原告主張：被告於民國九十一年三月七日向其承攬「台北市政府國民住宅處萬壽
    社區Ｂ基地公共設施工程」（下稱訟爭工程），並簽訂承攬合約，被告因需資金
    週轉，於簽約同時向其預借工程款新台幣（下同）八十萬元（下稱系爭借款），
    並交付由訴外人林美女簽發、票號ＪＣ0000000號、發票日為九十一年十
    月三十一日、付款人為華南商業銀行水湳分行之同額支票一紙以為擔保，雙方於
    該承攬合約第六條約明由被告向其請領之前三期工程款從中分別於第一、二期扣
    款二十七萬元，餘款則於第三期一次扣還，以清償系爭借款。嗣被告固曾向其請
    領第一次工程款四十五萬元，惟其應被告要求同意暫不於該次工程款中扣還借款
    二十七萬元，乃被告自此之後即未再向其請領工程款，而違約逕向其上包即訴外
    人富貿營造股份有限公司（下稱富貿公司）請款，致其無從依約自被告請領之工
    程款中扣還系爭借款，截至上開支票發票日即九十一年十月三十一日止，被告未
    清償分文，屢經催討，均不置理，經其提示前開支票，亦遭退票，爰依上開承攬
    合約之約定及消費借貸之法律關係，請求被告償還系爭借款。並聲明：（一）被
    告應給付原告八十萬元，及自九十一年十二月廿四日起至清償日止，按年息百分
    之五計算之利息；（二）願供擔保，請准宣告假執行
二、被告則以：伊固向原告預借工程款八十萬元，惟原告曾分別於九十一年五月三十
    一日及同年六月二十一日向訴外人富貿公司請領工程款四十七萬元及四十五萬元
    ，然僅給付伊四十五萬元，餘款四十二萬元已依承攬合約第六條之約定扣還借款
    。又原告協理李萬泰曾向伊借款十萬元，並於彙算工程款時代理原告向伊表示以
    該十萬元充抵伊應返還之系爭借款，且原告並另授權委請訴外人林明賢前後向伊
    收取款項合計十八萬元（其中十萬元係由伊交付面額十萬元之客票），故伊僅積
    欠原告十萬元〔計算方式：00-00-00-00=10（萬元）〕。而因原告並未依約按月
    估驗給付伊工程款，伊不得已停工，經兩造與訴外人富貿公司協商約定由富貿公
    司直接給付工程款予伊，則在訴外人富貿公司尚未代原告支付伊工程款前，原告
    自不得向伊請求返還系爭借款，亦即伊尚積欠原告之上開十萬元，應俟訴外人富
    貿公司與伊結算後，始得請求償還，是原告之訴，顯無理由等語，資為抗辯。並
    聲明：駁回原告之訴。
三、兩造不爭執之事實：
（一）兩造於九十一年三月七日訂立承攬合約，由被告向原告承攬訟爭工程，被告並
      於簽約時，向原告預借工程款八十萬元，且交付由訴外人林美女簽發、發票日
      為九十一年十月三十一日之同額支票一紙以為擔保。
（二）兩造於承攬合約第六條約定，被告就系爭借款之清償方法為由其向原告請領工
      程款時，於第一、二期請款時各扣還二十七萬元，餘款則於第三期一次扣還。
（三）訟爭工程係由原告向訴外人富貿公司承攬後，再將之轉包予被告，原告並曾先
      後於九十一年五月三十一日及同年六月二十一日分別向訴外人富貿公司請領得
      工程款四十七萬元及四十萬元，原告就第一次請領得之四十七萬元款項，應被
      告要求未依約扣款二十七萬元，而將其中四十五萬元撥付予被告，惟就第二次
      請得之四十萬元款項，則未給付被告分文。
（四）原告向訴外人富貿公司承攬訟爭工程，承攬報酬為一千萬元，被告次向原告承
      攬該工程，承攬報酬則為八百五十萬元，以原告轉包訟爭工程原估計可獲利一
      百五十萬元及被告可得工程款之比例計算，兩造同意就原告向訴外人富貿公司
      請領得之上開工程款合計八十七萬元，扣除原告已給付被告之四十五萬元後，
      原告尚應給付被告工程款二十八萬九千五百元〔計算方式：（470000＋40000
      0）×85／100＝739500，000000-000000＝289500〕（詳本院九十三年八月三
      日言詞辯論筆錄第四頁）。
四、兩造爭執之事實：
 （一）原告主張其雖曾向訴外人富貿公司請領得工程款合計八十七萬元，但從未依
       承攬合約第六條約定扣還任何款項，被告則爭執原告領得該等工程款後，僅
       給付被告四十五萬元，故已扣還四十二萬元以清償系爭借款。
 （二）被告抗辯原告協理李萬泰曾向伊借款十萬元，李萬泰已代理原告與之合意以
       之充抵系爭借款，且原告另曾委請訴外人林明賢前後向伊收款共計十八萬元
       （其中十萬元伊係交付十萬元之客票），故扣除已扣抵之上開四十二萬元、
       十萬元及十八萬元款項，伊僅負欠原告十萬元；惟原告否認其事。
 （三）兩造曾與訴外人富貿公司協商約定由富貿公司直接給付工程款予被告，故原
       告是否應俟訴外人富貿公司與被告結算並給付工程款後，始得向被告請求償
       還前揭尚欠之十萬元款項。
五、得心證之理由：
 （一）原告主張被告向其承攬訟爭工程，並於訂立承攬合約時，向其借用系爭借款
       ，雙方於該合約第六條約明由被告向其請領之工程款分別於第一、二期款各
       扣款二十七萬元，餘款於第三期扣還，以為清償方法之事實，為被告所不爭
       執，並有承攬合約附卷可稽，堪信為真實。惟原告主張被告迄未清償分文，
       則為被告所否認，並以前揭情詞置辯。經查：
   （１）訟爭工程係由原告向訴外人富貿公司承攬，再將之轉包予被告，原告曾於
         於九十一年五月三十一日向訴外人富貿公司請領得工程款四十七萬元，然
         應被告要求未依約扣還二十七萬元，並將其中之四十五萬元撥付被告，嗣
         於同年六月二十一日再向富貿公司請領得工程款四十萬元，則未給付被告
         分文，依原告再轉包訟爭工程予被告估計可獲利一百五十萬元及被告向原
         告承攬訟爭工程之報酬為八百五十萬元之比例計算，原告就其向富貿公司
         請領得之上開工程款合計八十七萬元，扣除前已給付被告之四十五萬元，
         尚應給付被告工程款二十八萬九千五百元〔計算方式：（470000＋000000
          0）×85／100＝739500，000000-000000＝289500〕等情，既為兩造所是
          認，並有富貿公司訟爭工程付款明細表在卷可參，則被告自可以之抵償原
          告對其請求返還之系爭借款，亦即兩造應准予相抵銷之債務數額僅有二十
          八萬九千五百元，從而，原告對被告之借款返還債權僅應於該等金額之範
          圍內消滅。故被告抗辯原告向訴外人富貿公司請領得工程款共計八十七萬
          元，僅付伊四十五萬元，餘四十二萬元應認已依承攬合約第六條之約定扣
          還借款〔按：其意即含有抵銷之意思，此參諸被告於九十三年七月六日言
          詞辯論期日曾陳稱「因為領得之工程款全在原告處，而原告又未將被告第
          二次請領的款項撥付，所以我才主張要全部扣除」等詞，亦可瞭然（詳該
          日言詞辯論筆錄第三頁）〕云云，於超逾前述准予抵銷之數額部分，自非
          可採。
   （２） 又被告雖另辯稱原告協理李萬泰曾向伊借款十萬元，並於彙算工程款時代
          理原告向伊表示以該十萬元充抵系爭借款云云，惟為原告否認。經查，證
          人李萬泰結證稱：訟爭工程係伊之前任職原告公司協理時所負責，訂約及
          請款伊均有參與，伊並未向被告借款十萬元，而是訴外人顏吉村向被告借
          款十五萬元，並簽交經伊背書之支票，此為私人借款，與訟爭工程無關。
          嗣伊代顏吉村清償五萬元，尚欠十萬元，被告表示應由工程款扣除，當時
          伊認為被告已經逕向富貿公司請款，故系爭借款應還給原告，所以被告表
          示該十萬元應充抵系爭借款，伊認為如果被告可以還八十萬元，十萬元扣
          除給他沒有問題，故伊稱可以向公司轉達，且因顏吉村是原告員工，所以
          伊才會同意十萬元要扣除等語，準此以觀，證人李萬泰於被告向其提及欲
          以對其個人之十萬元債權與被告對原告所負之系爭借款債務為抵銷時，縱
          認被告若可償還原告系爭借款，則其個人同意以該十萬元債務與被告所付
          之系爭借款債務相抵銷，並可向原告轉達此事，惟被告並無法執此證明原
          告曾有授權李萬泰代為處理系爭借款情事，抑或原告確已同意以李萬泰或
          顏吉村對被告所負欠之十萬元債務抵銷其對被告之系爭借款請求，而遽爾
          推論兩造已合意以上開十萬元債務抵償系爭借款，且抵銷又係以二人互負
          債務為其要件之一，是被告以其對訴外人李萬泰之十萬元債權與其應償還
          原告之系爭借款債務為抵銷之抗辯，自非有理，其所為此部分抗辯，要屬
          無據，難以憑採。
   （３） 再被告雖另抗辯原告曾授權委請訴外人林明賢前後向伊收取合計十八萬元
          之款項（其中十萬元係由伊交付面額十萬元之客票），此部分應予扣除云
          云，然原告否認有委託訴外人林明賢向被告催討收取系爭借款情事。經查
          ，證人李萬泰固證述：伊曾邀請友人林明賢代為向被告收款，但實際有無
          收到款項、金額多少，必須再查證等語，且卷存被告提出之收據二紙，其
          上又分別記載：「玆收到丁○○支付竟賀支票額度八十萬元正，票號ＪＣ
          0000000，已預付款伍萬元正」、「玆收到丁○○支付竟賀綠化實
          業有限公司支票額度八十萬元正，票號ＪＣ0000000，付款金額＄
          30000」，惟姑不論訴外人林明賢其人是否確曾收受被告所給付之現金八
          萬元及另紙面額十萬元之客票，縱使屬實，然因證人李萬泰當時僅為原告
          之協理，其即使負責訟爭工程事宜，核亦與原告是否曾授權其處理系爭借
          款，係屬二事，是則，就令證人李萬泰本身曾委請其友人即訴外人林明賢
          向被告催討系爭借款，然其所以如此為之，是否來自於原告之授權，或係
          基於其個人任意之決定，均不無可能，尚難以此即率爾推論原告確有授權
          訴外人林明賢情事。因此，原告既已明白否認曾授權訴外人林明賢向被告
          催討借款，並授與其代為受領被告所為給付之權限，則依舉證責任分擔之
          原則，自仍應由被告提出切實證據證明原告確有授權訴外人林明賢代為向
          之收取系爭借其款情事，而因本院認為前揭事證尚不能為相當之證明，且
          被告又未能提出其他證據以實其說，是被告此之抗辯，亦無足採。
  　（４）至被告抗辯兩造曾與訴外人富貿公司協議約定由富貿公司直接給付工程款
          予被告，則原告自應俟訴外人富貿公司與被告結算並給付工程款後，始得
          向被告請求償還系爭借款一節。查兩造於九十一年三月七日就訟爭工程訂
          立承攬合約，並預定於九十一年八月十二日完工，惟因逾期未完工，兩造
          與訴外人富貿公司曾於九十一年九月十七日開會討論如何趕工完成訟爭工
          程等情，固為兩造所是認，惟原告否認有於會中同意由被告直接向訴外人
          富貿公司請領工程款情事。觀之卷存被告提出之該次會議記錄，其上記載
          ：「．．．值此逾期趕工時間，竟賀（按即原告）派員在現場督工，並負
          責評估其產值，請款以實際數量向富貿請款，唯其與瑞家（按指被告）之
          付款由竟賀負責支付，富貿在付款予竟賀時，所有暫支予瑞家及墊付所有
          材料款同時扣除．．．」，是依該等文字之文義並通觀該會議記錄之全文
          ，實難執此即遽爾認定兩造與訴外人富貿公司三方已於會中協議約定於逾
          期趕工期間，同意由被告直接向訴外人富貿公司請領工程款，故被告所舉
          上開會議記錄，自尚難作為被告有利認定之依據，從而，被告辯稱原告須
          俟訴外人富貿公司與伊結算並給付工程款後，始得請求伊返還系爭借款云
          云，委無可取。
 （二）綜上所述，原告主張被告與其簽訂承攬合約時，向其借用系爭借款等情，固
       屬可信，惟兩造既不爭執原告就其向訴外人富貿公司所請領得之工程款共八
       十七萬元，尚應給付被告二十八萬九千五百元，且被告並表示應於系爭借款
       請求之範圍內予以扣抵，則以之相抵銷結果，原告僅可請求被告返還借款五
       十一萬零五百元。至原告雖請求被告並應加付自九十一年十二月二十四日起
       算之法定遲延利息部分，按遲延之債務，以支付金錢為標的者，債權人得請
       求依法定利率計算之遲延利息；又給付無確定期限者，債務人於債權人得請
       求給付時，經其催告而未為給付，自受催告時起，負遲延責任。其經債權人
       起訴，或依督促程序送達支付命令者，與催告有同一之效力，民法第二百三
       十三條第一項前段及第二百二十九條第二項分別定有明文。查兩造就系爭借
       款之清償方法，固於承攬合約第六條約定載明：「乙方（按即被告）於簽約
       之同時，請領預付款新台幣八十萬元正，並開立擔保支票同額乙張，並同意
       於第一期、第二期請款時扣回新台幣二十七萬元正，二次共新台幣五十四萬
       元正，餘款第三期一次扣還」等情，然通觀該合約書全文，兩造就系爭借款
       之返還期限顯然並未明白約定，故應認兩造就被告給付系爭借款並未定有確
       定期限。就此原告固主張應以訴外人林美女所簽發擔保系爭借款之前開支票
       之發票日即九十一年十月三十一日，作為被告清償系爭借款之最後期限，惟
       支票之發票日所表彰者，只不過係執票人可向票據債務人行使票款請求權之
       時期而已，與系爭借款之返還期限為何，尚非必然相關，是原告主張以此作
       為系爭借款之給付期限，於法尚屬無據，並無可採。因之，原告對於未定返
       還期限之系爭借款，既經其依督促程序送達支付命令，請求被告清償借款，
       被告並已於九十二年一月十七日收受該支付命令，有送達證書附卷可按，自
       可謂為已經發生催告之效力，是揆之上開規定，被告即應自該受催告時起負
       遲延責任，亦即本件遲延利息部分之請求，即應自支付命令送達被告翌日即
       九十二年一月十八日起算。從而，原告請求被告返還借款五十一萬零五百元
       及自九十二年一月十八日起至清償日止，按週年利率百分之五計算之法定遲
       延利息，為有理由，應予准許。逾此範圍之請求，即屬無據，應予駁回。
 （三）本件事證已臻明確，兩造其餘主張及舉證，與本件判決結果均無影響，爰不
       逐一論述，附此敘明。
 （四）原告陳明願供擔保，請准為假執行之宣告，就本判決原告勝訴部分，經核尚
       無不合，爰酌定相當擔保金額准許之；至原告其餘假執行之聲請，則因訴之
       駁回而失所依據，不應准許，應予駁回。
六、據上論結，本件原告之訴為一部有理由，一部無理由，依民事訴訟法第七十九條
    、第三百九十條第二項、第三百九十三條第二項，判決如主文。
中　　　華　　　民　　　國　　九十三　　年　　　八　　　月　　  二十　　日
                              臺灣臺中地方法院民事第二庭
~B法　　　官　吳美蒼
右為正本係照原本作成
如不服本判決，應於判決送達後二十日內，向本院提出上訴狀，並按他造當事人之人
數附繕本。
中　　　華　　　民　　　國　　九十三　　年　　　八　　　月　　二十　　日
~B法院書記官　黃舜民
